臺灣高等法院臺中分院民事判決
111年度重上字第62號
上訴人即附
帶被上訴人  鄭碧嬌（下稱鄭碧嬌）

訴訟代理人  林思儀律師
複  代理人  賴宏庭律師（辯論終結後，解除委任）
被上訴人即
附帶上訴人  黃文宏（下稱黃文宏）  


訴訟代理人  蔡旻哲律師
上列當事人間履行契約事件，鄭碧嬌對於中華民國110年12月24
日臺灣臺中地方法院110年度訴更一字第12號第一審判決提起上
訴，黃文宏為附帶上訴，本院於111年7月19日言詞辯論終結，判
決如下：
    主  文
一、原判決關於判命鄭碧嬌應給付黃文宏逾新臺幣670萬元本息
    ，暨判命鄭碧嬌應給付黃文宏新臺幣670萬元之利息部分，
    及該部分訴訟費用之裁判，均廢棄。
二、上開廢棄部分，黃文宏於第一審之訴駁回。
三、其餘上訴駁回。
四、附帶上訴暨其假執行之聲請，均駁回。
五、原判決判命鄭碧嬌應給付黃文宏新臺幣670萬元本金部分，
    應於黃文宏將其所有如附表編號1-8、10-14所示之土地、建
    物應有部分1/5，移轉登記為鄭碧嬌所有之同時，給付之。
六、第一（除確定部分外）、二審及附帶上訴之訴訟費用，由鄭
    碧嬌負擔7/8，由黃文宏負擔1/8。　
    事實及理由
壹、黃文宏主張：被繼承人黃江鐘於民國103年12月29日死亡，
    繼承人為兩造及訴外人黃鈺婷、黃淑玲、黃丞達，應繼分各
    為5分之1。兩造於105年10月28日簽立買賣契約書（下稱系
    爭契約），約定黃文宏將繼承自黃江鐘遺產所得之不動產（
    即土地、建物應有部分1/5）、動產、銀行存款等財產，以
    新臺幣（下同）800萬元，出售予鄭碧嬌。鄭碧嬌應先分三
    期給付價金，黃文宏則依鄭碧嬌之指示，辦理上開財產移轉
    事項。因兩造之真意，係鄭碧嬌向其購買其因繼承黃江鐘所
    遺如附表編號1-14所示之不動產應有部分5分之1，故兩造已
    於109年8月3日原審準備程序中，合意變更（減縮）系爭契
    約之買賣標的為如附表編號1至8、10至14所示之土地、建物
    應有部分5分之1。因鄭碧嬌僅陸續給付其價金共計130萬元
    ，伊自106年7月起，即未再按期給付其價金，伊遲延給付之
    價金已達20萬元以上。故依系爭契約第4條第2項約定，未到
    期之670萬元價金視為到期，且依系爭契約第6條第2項約定
    ，鄭碧嬌應給付其100萬元懲罰性違約金等情。爰依系爭契
    約約定，請求鄭碧嬌給付770萬元（670萬+100萬），及自10
    7年10月16日起，至清償日止，按週年利率百分之5計算之利
    息（原審駁回黃文宏請求98萬元違約金之利息部分，未據附
    帶上訴，而未繫屬本院）。
貳、鄭碧嬌則以：兩造簽訂系爭契約，並未經全體繼承人同意，
    且當時黃江鐘上開遺產尚未分割，故系爭契約係以不能之給
    付為契約標的，依民法第246條第1項前段規定，應屬無效。
    縱認系爭契約有效，因黃江鐘之遺產範圍尚未計算釐清特定
    ，買賣標的範圍尚未明確，伊始未再給付其後續款項，此 
    遲延事由應屬不可歸責於伊，故黃文宏不得請求懲罰性違約
    金。且系爭契約約定：伊未給付價金達20萬元時，即應給付
    100萬元懲罰性違約金，顯屬過高，應予酌減。又系爭契約
    之買賣標的，嗣經兩造合意變更（減縮）為如附表1-8、10-
    14所示之土地、建物應有部分1/5，該應有部分業經判決確
    定，已由黃文宏取得。然黃文宏並未將之移轉予伊，伊自得
    行使同時履行抗辯，拒絕給付所餘價金等語置辯。
參、原審為鄭碧嬌一部勝訴，一部敗訴之判決，鄭碧嬌不服，提
    起上訴，黃文宏為附帶上訴：
　㈠鄭碧嬌求為判決：原判決不利於鄭碧嬌部分廢棄。上開廢棄
    部分，黃文宏於第一審之訴駁回。黃文宏則聲明：上訴駁回
    。
  ㈡黃文宏求為判決：原判決不利於黃文宏部分廢棄。上開廢棄
    部分，鄭碧嬌應給付黃文宏672萬元之利息，應自107年10月
    16日起算。鄭碧嬌應再給付黃文宏98萬元。願供擔保，請准
    宣告假執行。鄭碧嬌則聲明：附帶上訴駁回。
肆、兩造不爭執事項（參本院卷65頁）：
一、黃江鐘於103年12月29日死亡，生前與鄭碧嬌育有黃文宏及
    黃鈺婷、黃淑玲、黃丞達共4名子女，前開5人為黃江鐘之全
    體繼承人，應繼分各5分之1。黃江鐘死亡遺有如臺灣臺中地
    方法院108年度重家繼訴字第39號判決（下稱前案判決）附
    表一所示之遺產。
二、兩造於105年10月28日簽立系爭契約，鄭碧嬌向黃文宏購買
    黃文宏因繼承其父黃江鐘所得之「前案判決附表一編號1-14
    所示之不動產所有權應有部分5分之1」，嗣兩造同意變更系
    爭契約買賣標的為「前案判決附表一編號1-8、10-14所示之
    不動產所有權應有部分5分之1」，其餘契約條款均不變更，
    即買賣價金仍為800萬元。　
三、兩造於系爭契約第4條約定價金給付期限與遲延效果為：105
    年10月28日已給付黃文宏20萬元；105年11月28日、105年12
    月28日、106年1月28日各給付黃文宏20萬元；106年2月起至
    112年1月28日，每月28日前給付黃文宏10萬元；鄭碧嬌如有
    遲延給付黃文宏價金達20萬元以上時，所有未到期之款項視
    為到期。另於系爭契約第6條第2項約定：鄭碧嬌遲延給付黃
    文宏買賣價金達20萬元以上，應給付黃文宏100萬元之懲罰
    性違約金。鄭碧嬌有先為給付價金之義務，鄭碧嬌已遲延給
    付黃文宏價金達20萬元。
四、鄭碧嬌已給付黃文宏買賣價金130萬元，惟自106年7月起即
    未再行給付。
五、黃文宏於108年間起訴請求分割黃江鐘遺產，經前案判決確
    定。
伍、本院得心證之理由：
一、鄭碧嬌辯稱：系爭買賣契約應屬無效一節，核非可取：
　㈠鄭碧嬌辯稱：兩造簽立系爭契約，並未經全體繼承人同意，
    且黃江鐘上開遺產於兩造簽立系爭契約時，尚未分割。故系
    爭契約依民法第246條第1項前段規定，應屬無效一節，為黃
    文宏所否認。
  ㈡按繼承，因被繼承人死亡而開始（當然繼承主義）；繼承人
    自繼承開始時，除本法另有規定或專屬於被繼承人本身者外
    ，承受被繼承人財產上之一切權利、義務（概括繼承），惟
    繼承人對於被繼承人之債務，以因繼承所得遺產為限，負清
    償責任（法定限定繼承）；繼承人有數人時，在分割遺產前
    ，各繼承人對於遺產全部為公同共有（遺產公同共有），民
    法第1147條、第1148條、第1151條分別定有明文。除法律另
    有規定或契約另有訂定外，繼承人得隨時請求分割遺產，同
    法第1164條復有明文。又，繼承權之現今意義雖以財產繼承
    為標的，不包括身分地位之承繼，但繼承權非不得於法定期
    間內為拋棄，並溯及於繼承開始時發生效力，拋棄後其應繼
    分歸屬於其他繼承之人，復為同法第1174條、第1175條及第
    1176條所明定。依此可知，當共同繼承時，繼承開始後之繼
    承權，至遺產分割前、後，繼承權之實質內容有所不同。繼
    承開始後，共同繼承人係按其應繼分比例就繼承標的遺產，
    即被繼承人財產上之權利義務概括的承繼，此時之繼承權有
    繼承人資格、應繼分比例及主張拋棄繼承權之權利，此概括
    的承繼被繼承人財產上之權利義務，係一種「財產上之地位
    」，其與構成遺產內容之各個財產權主體，並非同一。因此
    於遺產分割前，繼承人之資格（地位）雖得拋棄，但不得讓
    與，亦即繼承人之資格具一身專屬性，非得任意處分。惟契
    約當事人間之處分，如非以繼承人之資格地位作為處分之標
    的，約定以因繼承而取得之財產權為標的者，其既屬財產權
    之處分，乃與繼承資格之處分無關，自無不可之理（參最高
    法院109年度台上字第3278民事判決）。
  ㈢黃文宏於系爭契約所處分者，並非以其繼承人之資格地位，
    而係其因繼承而取得之財產權為標的，應屬財產權之處分，
    而與其繼承資格之處分無關。依上開說明意旨，系爭契約應
    屬有效。準此，鄭碧嬌辯稱：系爭契約應屬無效一節，核非
    可取。
二、黃文宏於108年間起訴請求分割黃江鐘遺產，經前案判決確
    定後，兩造已於109年8月3日原審準備程序中，合意變更（
    減縮）系爭契約買賣標的為「前案判決附表一編號1至8、10
    至14所示之不動產所有權應有部分5分之1（即不含系爭契約
    原約定之如附表編號9所示之建物應有部分1/5與動產、銀行
    存款）」，其餘契約條款均不變更，即買賣價金仍為800萬
    元等情，為兩造所不爭執（參肆、兩造不爭執事項：二、五
    、），且有該前案判決（宣判日期為109年5月26日）、準備
    程序筆錄附於原審107年度訴字第1870號卷165-174、190頁
    可參。準此，鄭碧嬌依系爭契約第3條約定（參原審107年度
    訴字第1870號卷17頁），已得請求黃文宏移轉上開買賣標的
    （即其分割取得之上開應有部分1/5）予伊。
三、經鄭碧嬌行使同時履行抗辯權後，伊之遲延給付責任已溯及
    免除，故黃文宏請求鄭碧嬌給付100萬元違約金，及670萬元
    價金之利息部分，核屬無據：　　
  ㈠鄭碧嬌辯稱：系爭契約之買賣標的業經前案判決確定，而黃
    文宏雖已分割取得應有部分1/5，但尚未移轉登記予伊，故
    伊得行使同時履行抗辯一節，固為黃文宏所否認，主張：依
    系爭契約約定，鄭碧嬌負有先為給付之義務。
  ㈡系爭契約簽立時，因前案判決尚未確定，黃文宏尚無法履行
    移轉買賣標的物之義務（蓋遺產尚未分割），故系爭契約第
    3條始約定，黃文宏就買賣標的之移轉義務，需待鄭碧嬌指
    示後，始行發生。如前所述，兩造已於109年8月3日合意變
    更（減縮）系爭契約之買賣標的，且前案判決已確定，黃文
    宏已分割取得買賣標的應有部分1/5（即如附表編號1-8、10
    -14所示），其已可履行移轉義務。準此，應認於鄭碧嬌對
    黃文宏行使同時履行抗辯權之同時，其即負有移轉登記之義
    務。是黃文宏上開主張，核非可取。
  ㈢按因契約互負債務者，於他方當事人未為對待給付前，得拒
    絕自己之給付，民法第264條第1項前段定有明文。又債務人
    享有同時履行抗辯權者，於未行使其抗辯權前，固可發生遲
    延責任，然於其合法提出同時履行之抗辯後，其遲延責任即
    溯及免除。（參最高法院110年度台上字第2411號民事判決
    ）。
　㈣因鄭碧嬌已合法對黃文宏行使同時履行抗辯權，依上開說明
    ，鄭碧嬌原負遲延給付價金之責任，已溯及免除。準此，鄭
    碧嬌就伊尚未給付黃文宏之670萬元價金部分，自始即無遲
    延責任，黃文宏自不得依系爭契約第6條第2項約定，請求鄭
    碧嬌給付100萬元違約金。且鄭碧嬌就其尚未給付之670萬元
    價金部分，亦不負遲延給付責任。故黃文宏自不得請求鄭碧
    嬌給付670萬元價金之利息。
四、按同時履行抗辯權，須雙務契約之債務人行使，倘被告就原
    告請求履行因雙務契約所負之債務，主張同時履行抗辯關係
    存在時，原告縱不能證明自己已為對待給付或已提出對待給
    付，法院不能遽將原告之訴駁回，而應為原告提出對待給付
    時，被告即向原告為給付之判決（參最高法院109年度台上
    字第1754號民事判決）。準此，黃文宏依系爭契約之約定，
    請求鄭碧嬌給付670萬元本金部分，為有理由，應予准許。
    雖鄭碧嬌已行使同時履行抗辯權，然依上開說明意旨，本院
    應為對待給付判決，並不得駁回黃文宏就此部分之請求。故
    鄭碧嬌就此所辯（得拒絕給付670萬元價金），核非可取。
五、綜上所述，原審因未及審酌鄭碧嬌於本院行使同時履行抗辯
    權，而判命鄭碧嬌應給付黃文宏2萬元違約金本息，及670萬
    元之利息部分，經核尚有未洽。是鄭碧嬌就此部分，提起上
    訴，為有理由，應由本院廢棄此部分原判決，並駁回黃文宏
    此部分之請求。至原判決判命鄭碧嬌應給付黃文宏670萬本
    金部分，經核於法並無違誤，是鄭碧嬌就此部分，提起上訴
    ，為無理由，應予駁回。惟鄭碧嬌就此部分，既已為同時履
    行抗辯，依上開說明意旨，應由本院為對待給付判決如主文
    第5項所示。另原審駁回黃文宏請求鄭碧嬌給付98萬元違約
    金部分，理由固有未洽，惟其結論仍屬正當。是黃文宏附帶
    上訴，請求廢棄此部分原判決，為無理由，應予駁回。其附
    帶上訴部分，既經駁回，則其假執行之聲請部分，自失所附
    麗，應併予駁回。
六、本件事證已臻明確，兩造其餘之攻擊或防禦方法及所用之證
    據，經本院斟酌後，認為均不足以影響本判決之結果，爰不
    逐一論列，附此敘明。
陸、據上論結，本件上訴為一部有理由，一部無理由，附帶上訴
    為無理由，判決如主文。　　
中　　華　　民　　國　　111 　年　　8 　　月　　2 　　日
                 民事第七庭   審判長法　官  王  銘
                                    法　官  張國華
                                    法　官  唐敏寶
正本係照原本作成。
如不服本判決，應於收受送達後20日內向本院提出上訴書狀，其
未表明上訴理由者，應於提出上訴後20日內向本院補提理由書狀
（均須按他造當事人之人數附繕本）。因疫情而遲誤不變期間，
得向法院聲請回復原狀。
上訴時應提出委任律師或具有律師資格之人之委任狀；委任有律
師資格者，另應附具律師資格證書及釋明委任人與受任人有民事
訴訟法第466條之1第1項但書或第2項所定關係之釋明文書影本。
如委任律師提起上訴者，應一併繳納上訴審裁判費。　　　　　
                                    書記官  劉恒宏
　　　　　　　　　　　　　　　　　　
中　　華　　民　　國　　111 　年　　8 　　月　　2 　　日

附表：
編號 種類 黃江鐘遺產項目 備註：前案判決所定之遺產分割方法 1 土地 臺中市○○區○里○段000○00地號（面積：16㎡）（權利範圍：全部） 分割由全體繼承人各依應繼分比例，各單獨取得應有部分，繼續保持分別共有。 2 土地 臺中市○○區○里○段000○00地號（面積：118㎡）（權利範圍：全部）  3 土地 臺中市○○區○里○段000地號（面積：1,939㎡）（權利範圍：21/144）  4 土地 臺中市○○區○里○段000○0地號（面積：283㎡）（權利範圍：4/72）  5 土地 臺中市○○區○○段000地號（面積：168.35㎡）（權利範圍：全部）  6 土地 臺中市○○區○○段000地號（面積：61.04㎡）（權利範圍：全部）  7 土地 臺中市○○區○○段000地號（面積：734.96㎡）（權利範圍：7/144）  8 土地 苗栗縣○○鎮○○段0000地號（面積：121.81㎡）（權利範範圍：全部）  9 建物 臺中市○○區○○里○○路○段000號（權利範圍：全部） 1.該建物坐落於繼承人黃淑玲所有臺中市○○區○○段000地號土地，其餘繼承人均同意由黃淑玲單獨取得，並按國稅局遺產稅繳清證明書之核定價額進行補償。 2.由黃淑玲補償其餘繼承人各28,720元（計算式：143,600/5=28,720）後，分割由黃淑玲單獨取得。 10 建物 臺中市○○區○○里○○路0000巷0號建物（權利範圍：全部） 分割由全體繼承人各依應繼分比例，各單獨取得應有部分，繼續保持分別共有。 11 建物 臺中市○○區○○里○○路000巷0號（權利範圍：1/2）  12 建物 臺中市○○區○○里○○路00○0號（權利範圍：全部）  13 建物 臺中市○○區○○里○○路000巷00○0號（權利範圍：全部）  14 建物 苗栗縣○○鎮○○里0○0號建物（權利範圍：全部）